福建高等法院金門分院民事裁定　　　　　 100年度抗字第10號
抗　告　人　邱淑蕙
上列抗告人因與相對人維多利亞社區管理委員會間因核發支付命
令事件聲明異議，對於中華民國100年9月19日福建金門地方法院
100年度事聲字第4號所為裁定提起抗告，本院裁定如下：
    主  文
原裁定廢棄。
    理  由
一、抗告意旨略以：原法院99年度司促字第1047號支付命令（下
    稱系爭支付命令）係寄存於抗告人之戶籍地金門縣金城鎮○
    ○路○段72巷3弄21號、桃園縣楊梅鎮○○○街47巷5號，惟
    上開二址並非抗告人住所地或居所地，抗告人實際上之住所
    地係在桃園縣楊梅市○○路○段368號，抗告人自民國90年間
    購得桃園縣楊梅市○○路○段368號後便居住迄今，上訴人自
    84年起即任職於桃園縣楊梅市大慶公司迄今，抗告人主觀上
    、客觀上均是以桃園縣楊梅市○○路○段368號為住所。桃園
    縣楊梅鎮○○○街47巷5號係抗告人於88年間購入，除89年
    間曾短期居住外，自90年間購得桃園縣楊梅市○○路○段368
    號後便未再居住於上址。當初只是因為兒子於93年至97年間
    就讀於金門技術學院、丈夫於93年至94年間奉派至金門任職
    ，為了往來台灣、金門之方便，方徵得兒子老師即金門縣金
    城鎮○○路○段72巷3弄21號房屋所有人之同意，將戶籍設於
    該址，其後未將戶籍地遷走，仍只是為了往來金門方便，且
    計畫退休後到金門居住，但至目前為止，那都只是夢想而已
    ，目前根本無法長期居住於金門地區。因此，原法院將系爭
    支付命令寄存於非屬抗告人住所地或居所地之金門縣金城鎮
    ○○路○段72巷3弄21號、桃園縣楊梅鎮○○○街47巷5號，
    系爭支付命令之寄存送達即不合法，惟原裁定竟認該寄存送
    達合法，而以抗告人對系爭支付命令聲明異議逾期，裁定駁
    回抗告人之異議，顯有違誤，爰提起抗告，請求廢棄原裁定
    等語。
二、本件情形，原法院於99年12月9日核發系爭支付命令（標的
    金額為新臺幣五萬二千元）後，郵務人員係於99年12月15日
    分別將系爭支付命令寄存於桃園縣楊梅鎮○○○街47巷5號
    所在地之警察機關即桃園縣政府警察局楊梅分局草湳派出所
    ，及抗告人設於金門縣金城鎮○○路○段72巷3弄21號戶籍地
    址所在地之警察機關即金門縣政府警察局金城分局金城派出
    所，原法院書記官認系爭支付命令已經合法寄存送達予抗告
    人，並於100年2月8日確定，而付與確定證明書予相對人維
    多利亞社區管理委員會等情，有上開支付命令、抗告人之戶
    籍謄本、送達證書、支付命令確定證明書附卷可佐（見原法
    院支付命令卷影卷第80、84、86、87、89頁）。惟按「送達
    於應受送達人之住居所、事務所或營業所行之。但在他處會
    晤應受送達人時，得於會晤處所行之。」、「不知前項所定
    應為送達之處所或不能在該處所為送達時，得在應受送達人
    就業處所為送達。應受送達人陳明在其就業處所收受送達者
    ，亦同。」、「送達於住居所、事務所或營業所不獲會晤應
    受送達人者，得將文書付與有辨別事理能力之同居人或受僱
    人。」、「送達不能依前二條規定為之者，得將文書寄存送
    達地之自治或警察機關，並作送達通知書兩份，一份黏貼於
    應受送達人住居所、事務所、營業所或其就業處所門首，另
    一份置於該送達處所信箱或其他適當位置，以為送達」，民
    事訴訟法第136條第1項、第2項、第137條第1項、第138條第
    1項分別定有明文，是以民事訴訟法第138條所規定之「寄存
    送達」，限於不能依同法第136條及第137條規定行送達者，
    始得為之，即必須是對於應受送達人之住所地或實際居住地
    為送達，而未能會晤應受送達人，且無同居人或受僱人代收
    時，始能以寄存送達方式為之。倘若送達地址並非應受送達
    人之住所地或實際居住地，應受送達人既非實際住、居於該
    址，將無從知悉有寄存之情事而前往寄存機關領取，自不應
    令其發生寄存送達之效力，以符公平原則。次按，依民法第
    20條第1項之規定，依一定事實足認以久住之意思，住於一
    定之地域者，即為設定其住所於該地。顯見我國民法關於住
    所之設定，兼採主觀主義及客觀主義之精神，必須主觀上有
    久住一定地域之意思，客觀上有住於一定地域之事實，該一
    定之地域始為住所，且住所並不以登記為要件。至於戶籍登
    記制度，僅係為國人戶口管理之行政上需要而設立，固以與
    民法所稱之住所同一為原則，惟我國人民有遷徙之自由，設
    立遷徙戶籍地址有諸多之原因，除了以久住之意思，久住於
    該處而將「住所」設於該戶籍地址外，為了就學、就業、子
    女學區、都會區福利給付優渥、離島地區機票優惠及福利補
    助給付等諸多原因設立遷徙戶籍地址，卻未實際上居住於戶
    籍地址（無久住意思，亦無久住事實）之情形所在多有，因
    此倘有具體事證，足認設籍者並無在該址久住之主觀意思或
    長住之客觀事實，自不得僅憑戶籍登記資料，即一律解為其
    住所，於就民事訴訟法規定送達訴訟文書而生一定法律上效
    果之訴訟行為之效力，自得認為戶籍登記地尚非住所或居所
    ，以賦與該當事人參與程序之機會，貫徹憲法保障訴訟權之
    旨。
三、系爭支付命令以寄存送達之方式寄存於金門縣政府警察局金
    城分局金城派出所，送達地址為金門縣金城鎮○○路○段72
    巷3弄21號，且抗告人當時之戶籍係設於該址，固經認定在
    前，惟依前揭二之說明，金門縣金城鎮○○路○段72巷3弄21
    號雖為相對人當時之戶籍地址，然該戶籍地址是否為寄存送
    達當時抗告人之住所地或實際居住地，仍應依實際狀況而為
    認定，且人民設立遷徙戶籍地址有諸多之原因，設立遷徙戶
    籍地址但未實際上居住於戶籍地址之情形所在多有，尤其離
    島金門地區，因設籍於金門可以享有機票優惠、家戶配酒等
    等諸多福利，故設籍於金門地區之人口多達十萬人，然實際
    上之長住人口約僅五萬人之事實，廣為媒體報導所披露，為
    眾所周知之事實，因此，自難僅憑抗告人設籍於金門縣金城
    鎮○○路○段72巷3弄21號，即認為上址為抗告人之「住所」
    地或實際居住地。經查：
（一）經原法院向金門縣政府警察局金城分局金城派出所電詢之
      結果，員警稱該所已無資料保存，無法查詢抗告人有無前
      往該所領取系爭支付命令，且經原法院函請金門縣金城鎮
      戶政事務所於100年6月7日查詢現設籍於金門縣金城鎮○
      ○路○段72巷3弄21號之人之結果，據該現住人表示現址係
      由多位同學分租居住而設籍，抗告人係同學趙碩彥之母，
      因趙碩彥在金門求學，母親常來金門居住而設籍，惟趙碩
      彥畢業後在台服役工作，抗告人一家三口已約二年未住於
      此址，惟戶籍尚未遷離等事實，有員警電話記錄、金門縣
      金城鎮戶政事務所函在卷可稽（見原法院支付命令卷第28
      、36頁），顯然於寄存送達當時，金門縣金城鎮○○路○
      段72巷3弄21號並非抗告人之實際居住地，且金門縣金城
      鎮○○路○段72巷3弄21號是否為抗告人之住所地亦屬有疑
      。
（二）次查，抗告人自84年起即任職於大慶證券股份有限公司楊
      梅分公司迄今，且抗告人為桃園縣楊梅市○○路○段368號
      房屋之房屋稅納稅義務人，91年、92年、93年、100年房
      屋稅單之送達地址均為桃園縣楊梅市○○路○段368號；抗
      告人於91年1月29日申辦大潤發會員卡所留地址為桃園縣
      楊梅市○○路○段368號；100年8月5日投保之強制汽車責
      任險住所地址為桃園縣楊梅市○○路○段368號；100年5月
      、7月自來水費收據送達地址為桃園縣楊梅市○○路○段36
      8號；100年7月、9月份電費收據送達地址為桃園縣楊梅市
      ○○路○段368號；100年4月、5月、6月元大銀行信用卡帳
      單寄送地址為桃園縣楊梅市○○路○段368號等情，有抗告
      人所提出勞工保險被保險人投保資料卡、大潤發會員卡、
      富邦產險收據、自來水公司水費收據、桃園稅捐稽徵處楊
      梅分處房屋稅單、房屋稅稅額繳款書、台灣電力公司電費
      收據、元大銀行信用卡消費明細表（見原法院支付命令卷
      第18至19頁，本院卷第22至32頁）在卷可證，就一般經驗
      法則而言，日常生活所需文件之送達處所，通常即為實際
      住所地及居住地，而稅單、購物會員卡、保險單、水費、
      電費、信用卡帳單等所列之送達地址，因與日常生活及權
      益息息相關，自可作為認定實際住所地及居住地之佐證，
      依此觀之，堪認抗告人自84年起迄今之工作場所均在桃園
      縣楊梅市，且自91年起迄今之日常生活中心確實係在桃園
      縣楊梅市○○路○段368號，而以久住之意思居住於該地，
      則抗告人所稱「桃園縣楊梅市○○路○段368號房屋係其自
      有房屋，伊從91年起迄今，均居住於該址，其有久住於該
      址之意思及事實，係以該址為其住所地。」等情，即屬有
      據，應堪信為真實。
（三）至於抗告人自91年起設定住所於桃園縣楊梅市○○路○段3
      68號自有房屋後，雖於96年間將戶籍地設於金門縣金城鎮
      ○○路○段72巷3弄21號，然設籍於此之原因，已據抗告人
      陳明「當初只是因為兒子就讀於金門技術學院、丈夫奉派
      至金門任職，為了往來台灣、金門之方便，方將戶籍設於
      金門縣金城鎮○○路○段72巷3弄21號。」等情在卷，核與
      前揭金門縣金城鎮戶政事務所查詢現設籍於上址之居住人
      所陳述抗告人設籍原因之情節相符，且抗告人之戶籍謄本
      上確實記載抗告人係「寄居」於該址（見本院卷第20頁戶
      籍謄本），再佐以抗告人自84年起迄今之工作都在桃園縣
      楊梅鎮，且自91年起之日常生活中心確實係在桃園縣楊梅
      市○○路○段368號等事實，亦經認定在前，依此，自難認
      為抗告人有廢止原住所「桃園縣楊梅市○○路○段368號」
      ，而以「金門縣金城鎮○○路○段72巷3弄21號」為住所之
      主觀意思（久住之意思）及客觀事實（久住之事實），則
      金門縣金城鎮○○路○段72巷3弄21號雖為抗告人之戶籍地
      ，但並非抗告人之住所地及實際居住地。
（四）準此，抗告人於系爭支付命令為寄存送達時，既未實際居
      住於金門縣金城鎮○○路○段72巷3弄21號，且該址亦非抗
      告人之住所地，則以該址所為之寄存送達，依上開二之說
      明，即不發生合法送達之效力。
四、系爭支付命令另以寄存送達之方式寄存於桃園縣政府警察局
    楊梅分局草湳派出所，送達地址為桃園縣楊梅鎮○○○街47
    巷5號，上址建物為抗告人所有之房屋之事實，固有建物登
    記謄本、送達證書在卷可稽（見原法院支付命令卷影卷第23
    、87頁），並為抗告人所坦認在卷，然抗告人已辯稱「上址
    並非其住所地，且亦非其實際居住地」等語，經查：
（一）抗告人自91年起迄今之之住所地與實際居住地均在桃園縣
      楊梅市○○路○段368號之事實，業經認定在前，則抗告人
      稱桃園縣楊梅鎮○○○街47巷5號並非其住所地，堪予採
      信。
（二）其次，桃園縣楊梅鎮○○○街47巷5號雖為抗告人所有之
      房屋，然本件並無證據證明郵務人員於99年12月15日將系
      爭支付命令寄存於該房屋所在地之警察機關即桃園縣政府
      警察局楊梅分局草湳派出所時，抗告人實際上居住該址，
      且依原法院向桃園縣政府警察局楊梅分局草湳派出所電詢
      之結果，員警亦稱並無人前往該所領取系爭支付命令，又
      相對人維多利亞社區管理委員會法定代理人曾德功亦曾於
      99年12月9日對承辦之司法事務官陳稱「抗告人並未居住
      於桃園縣楊梅鎮○○○街47巷5號」等語，此有員警電話
      記錄、桃園縣政府警察局楊梅分局草湳派出所司法文書領
      取登記簿、福建金門地方法院公務電話記錄在卷可稽（見
      原法院支付命令卷第29、30頁，原法院支付命令卷影卷第
      79頁），則抗告人稱桃園縣楊梅鎮○○○街47巷5號並非
      其實際居住地，亦屬有據，自堪予採信。
（三）準此，抗告人於系爭支付命令為寄存送達時，既未實際居
      住於桃園縣楊梅鎮○○○街47巷5號，且該址亦非抗告人
      之住所地，則以該址所為之寄存送達，依上開二之說明，
      仍不發生合法送達之效力。
五、綜上所述，系爭支付命令於99年12月15日對抗告人為寄存送
    達之戶籍地址金門縣金城鎮○○路○段72巷3弄21號及桃園縣
    楊梅鎮○○○街47巷5號，並非抗告人之住所地、實際居住
    地，即非應送達之處所，自不得以上開二處所為寄存送達，
    且亦無證據證明抗告人已實際領取系爭支付命令，自不能認
    已發生送達之效力。原裁定未審究前揭二址並非抗告人之住
    所地，且抗告人並未實際居住於該二址，即以抗告人遲至10
    0年5月4日始對上開支付命令提出異議，已逾20日之不變期
    間為由，裁定駁回抗告人對於司法事務官所為駁回異議之聲
    明異議，尚有未洽。抗告意旨指摘原裁定不當，求予廢棄，
    為有理由，故應由本院將原裁定廢棄，發回原法院另為適當
    之處理。
六、據上論結，本件抗告為有理由，依民事訴訟法第492條，裁
    定如主文。
中    華    民    國   100    年    11    月    14    日
                    民事庭審判長法  官  吳昭瑩
                                法  官  黃光進
                                法  官  劉家祥
以上為正本，係照原本作成，證明與原本無異。
本裁定不得再抗告。
中    華    民    國   100    年    11    月    14    日
                                書記官  周秀香